【裁判字號】    97,簡上,257
【裁判日期】    980731
【裁判案由】    給付管理費
【裁判全文】
臺灣板橋地方法院民事判決             97年度簡上字第257號
上  訴  人  甲○○
訴訟代理人  陳文雄律師
被  上訴人  鳳凰城社區管理委員會
法定代理人  乙○○
訴訟代理人  黃廷維律師
            林瑞陽律師
上列當事人間請求給付管理費事件，上訴人對於中華民國97年9
月9 日本院板橋簡易庭97年度板簡字第892 號第一審判決提起上
訴，經本院於98年7 月22日言詞辯論終結，判決如下：
    主  文
上訴駁回。
原判決主文第一項利息縮減為自民國九十七年一月二十三日起算
。
第二審訴訟費用由上訴人負擔。
    事實及理由
一、程序方面
    按簡易訴訟第二審程序之訴之變更或追加，非經他造同意，
    不得為之；但擴張或減縮應受判決事項之聲明者，不在此限
    ，民事訴訟法第446 條第1 項、第436 條之1 第3 項定有明
    文。被上訴人於原審原聲明求為判決上訴人應給付新臺幣（
    下同）329,217 元及民國96年11月16日起至清償日止，按週
    年利率百分之5 計算之利息，嗣於本院98年7 月22日言詞辯
    論期日就其所請求之遲延利息部分更正為自民事聲請支付命
    令狀繕本送達之翌日起算，核屬減縮應受判決事項之聲明，
    應予准許，合先敘明。
二、被上訴人於原審起訴主張：
  (一)上訴人為門牌號碼臺北縣中和巿圓通路369 巷36弄86號房屋
    （下稱系爭房屋）之所有權人，且為鳳凰城社區區分所有權
    人之一，惟其自89年間起即未繳納管理費，經被上訴人以中
    和連城郵局第810 號存證信函為催繳通知，仍未繳納，爰依
    公寓大廈管理條例第21條規定，請求上訴人給付積欠之管理
    費共329,217 元及其遲延利息。
  (二)對上訴人抗辯所為之陳述：福城建設股份有限公司（下稱福
    城公司）與潑墨山莊管理委員會簽訂協議書關於交換管理權
    及管理費收取權之約定，違背民法第799 條、第757 條規定
    ，亦與公寓大廈管理條例第18條第2 項、第19條規定意旨不
    符，應屬無效，此經本院95年度板簡字第7253號及96年度簡
    上字第77號民事判決認定在案，是上訴人以該協議書作為拒
    絕給付管理費之依據，即嫌無憑。又上訴人雖抗辯其已依上
    開協議書向潑墨山莊管理委員會繳交管理費等語，惟其依法
    並無向潑墨山莊管理委員會繳交管理費之義務，其已繳交之
    管理費應依民法不當得利之規定請求返還，尚難據此解免其
    對被上訴人給付管理費之義務。
三、上訴人於原審固不爭執其為系爭房屋之所有權人，惟抗辯：
  (一)上訴人所有之系爭房屋為別墅型構造，與毗鄰之另一社區潑
    墨山莊內建物之構造型式相同，反而與鳳凰城社區內建物為
    集合式大樓之構造完全不同。實則，上開二社區均係由福城
    公司所興建，潑墨山莊興建完成在前，鳳凰城社區興建完成
    在後，而系爭房屋係與鳳凰城社區內建物同時興建完成，此
    乃二者坐落基地地號相同之故；福城公司在鳳凰城社區興建
    完成之際，為管理上方便，乃於88年3 月8 日與潑墨山莊管
    理委員會簽訂協議書，將包含系爭房屋在內之住戶劃歸潑墨
    山莊管理委員會管理，並約定管理費由潑墨山莊管理委員會
    收取，因此，系爭房屋在管理上一向均屬潑墨山莊管理委員
    會管理，而管理費亦均繳納給潑墨山莊管理委員會，此已行
    之多年，尤其為被上訴人所深知且默認之事實，況被上訴人
    始終不當將上訴人當成鳳凰城社區之一份子，均不曾通知上
    訴人參加各項會議及活動，亦不曾向上訴人催收任何管理費
    ，更不曾為上訴人提供任何協助、服務，其自無權向上訴人
    收取管理費。
  (二)又被上訴人係於89年間始向主管機關報備成立，而福城公司
    早在被上訴人成立之前，即於88年3 月8 日與潑墨山莊管理
    委員會簽訂協議書，將上訴人所有之系爭房屋劃歸潑墨山莊
    管理，自不生所謂從鳳凰城社區中除名之問題，並未違反公
    寓大廈管理條例之規定，此與本院95年度板簡字第7253號及
    96年度簡上字第77號民事判決認定潑墨山莊管理委員會依上
    開協議書將本屬於潑墨山莊之龍芝寧等6 戶管理權移轉予鳳
    凰城社區為「無權處分」一節顯然不同。
  (三)再按公寓大廈管理條例所謂之公寓大廈，指構造上或使用上
    或在建築執照設計圖樣標有明確界線，得區分為數部分之建
    築物及其基地；又區分所有，指數人區分一建築物而各有其
    專有部分，並就其共用部分按其應有部分有所有權，公寓大
    廈管理條例第3 條第1 、2 款分別定有明文。繼按多數各自
    獨立使用之建築物、公寓大廈，其共同使用設施之使用及管
    理具有整體不可分性之集居地區者，其管理及組織準用公寓
    大廈管理條例之規定，該條例第53條亦規定甚明。上訴人所
    有之系爭房屋為獨立建物，本未有與他人區分共有之問題，
    更不可能與鳳凰城社區其他人區分一建築物之可能，足見上
    訴人並非鳳凰城社區之區分所有權人。又系爭房屋位於潑墨
    山莊內，均係由潑墨山莊之大門進出，與鳳凰城社區根本不
    相通，甚至以高牆區隔，二者涇渭分明，並無共同使用部分
    ，益徵上訴人並非鳳凰城社區之區分所有權人。
四、原審為上訴人敗訴之判決，判決上訴人應如數給付被上訴人
    請求之管理費及遲延利息。上訴人不服而提起上訴，除引用
    其於原審之陳述外，另補陳其上訴意旨略以：上訴人所有之
    系爭房屋固在被上訴人向臺北縣中和巿公所報備時被列入轄
    下建物，惟臺北縣中和巿公所並未實質審查、認定各建物是
    否確為區分所有權人，完全依憑申請報備者之呈報而已，自
    不得作為認定上訴人是否為鳳凰城社區區分所有權人之依據
    等語，並聲明：(一)原判決廢棄，(二)被上訴人在第一審簡易之
    訴駁回。被上訴人則聲明：上訴駁回，並聲明減縮其所請求
    之遲延利息自民事聲請支付命令狀繕本送達之翌日起算。
五、本院之判斷
  (一)被上訴人主張上訴人為系爭房屋之所有權人，自89年間起即
    不曾向其繳納管理費等情，業據其提出建物登記謄本1 件影
    本為證（見本院97年度促字第1644號卷第5 頁），且為上訴
    人所不爭執，自堪信為真正。
  (二)又被上訴人主張上訴人為鳳凰城社區之區分所有權人，自有
    繳納管理費之義務等語，上訴人則抗辯其所有之系爭房屋為
    獨立建物，未與鳳凰城社區其他住戶區分同一建築物，亦無
    共同使用部分，其自非鳳凰城社區之區分所有權人，況系爭
    房屋及鳳凰城社區內建物之起造人福城公司，早於被上訴人
    成立之前，即與毗鄰之潑墨山莊管理委員會簽訂協議書，將
    系爭房屋劃歸潑墨山莊管理委員會管理，並由潑墨山莊管理
    委員會收取管理費，此已行之多年，且被上訴人向來亦不曾
    通知上訴人參加各項會議、活動或提供任何協助、服務，自
    無權向上訴人收取管理費等語。經查：
    1.按公寓大廈管理條例所謂之公寓大廈，指構造上或使用上
      或在建築執照設計圖樣標有明確界線，得區分為數部份之
      建築物及其基地；又區分所有，指數人區分一建築物而各
      有其專有部份，並就其共用部份按其應有部份有所有權，
      公寓大廈管理條例第3 條第1 、2 款分別定有明文。復按
      多數各自獨立使用之建築物、公寓大廈，其共同使用設施
      之使用及管理具有整體不可分性之集居地區者，其管理及
      組織準用公寓大廈管理條例之規定，該條例第53條亦定有
      明文。
    2.上訴人所有之系爭房屋係4 層樓之獨立建物，與鳳凰城社
      區內之其他建物，在構造上、使用上或建築執照設計圖樣
      上，並非屬區分為數部份之同一建築物，此觀卷附之臺北
      縣政府工務局使用執照影本即明（見本院卷第52頁反面至
      59頁），其即非公寓大廈管理條例第3 條第1 項所稱之公
      寓大廈甚明。然而，系爭房屋與鳳凰城社區內其他建物均
      係由福城公司同批興建完成，此為兩造所不爭執，則系爭
      房屋既係於鳳凰城社區整體興建時，同時規劃設計而建築
      ，其共同設施之使用與管理，自與鳳凰城社區內其他建物
      具有整體不可分性，方符事理。又鳳凰城社區於89年8 月
      6 日召開第1 次所有權人會議時，即已確認系爭房屋所有
      權人為該社區之住戶，並經所有權人會議決議通過住戶規
      約及選任管理委員後，由被上訴人向臺北縣中和巿公所申
      請報備成立，此有該公所98年1 月5 日北縣中民字第0970
      065395號函附之申請報備書、檢查表、區分所有標的基本
      資料表、臺北縣政府工務局使用執照、臺北縣中和地政事
      務所建物所有權狀、建物測量成果圖、管理委員會委員名
      冊、區分所有權人第1 次會議會議記錄、會議出席委託書
      、區分所有權人名冊社區規約等件附卷可稽（見本院卷第
      48至97頁），益徵系爭房屋與鳳凰城社區內其他建物，雖
      各自獨立使用，但其共同使用設施之使用及管理確具有整
      體不可分性。至上訴人雖抗辯系爭房屋位於潑墨山莊內，
      均由潑墨山莊之大門進出，與鳳凰城社區根本不相通一節
      ，縱係屬實，亦係系爭房屋與鳳凰城社區內其他建物整體
      設計規劃建築完成後，因福城公司與潑墨山莊管理委員會
      私下協議之人為因素（詳如後述）所造成使用上之區隔，
      惟未經鳳凰城社區建物所有權人會議決議，難認有效，自
      不得執此即謂系爭房屋與鳳凰城社區內其他建物在共同使
      用設施之使用及管理上不具整體不可分性。從而，系爭房
      屋既屬鳳凰城社區集居地區中之一戶，則上訴人自為該集
      居地區之建物所有權人無訛。
    3.按公寓大廈共用部分、約定共用部分之修繕、管理、維護
      ，由管理負責人或管理委員會為之；其費用由公共基金支
      付或由區分所有權人按其共有之應有部分比例分擔之；又
      公寓大廈應設置公共基金，其來源如下：一、起造人就公
      寓大廈領得使用執照1 年內之管理維護事項，應按工程造
      價一定比例或金額提列。二、區分所有權人依區分所有權
      人會議決議繳納。三、本基金之孳息。四、其他收入；公
      共基金應設專戶儲存，並由管理負責人或管理委員會負責
      管理，其運用應依區分所有權人會議之決議為之，公寓大
      廈管理條例第10條第2 項前段、第18條第1 項、第3 項分
      別定有明文；上開規定，於多數各自獨立使用之建築物、
      公寓大廈，其共同使用設施之使用及管理具有整體不可分
      性之集居地區，準用之，此為公寓大廈管理條例第53條規
      定其明。是該集居地區各建物之所有權人亦有依所有權人
      會議決議繳納公共基金或分擔共同使用設施修繕、管理、
      維護費用之義務，並由管理負責人或管理委員會依所有權
      人會議決議管理、運用之。本件上訴人另抗辯福城公司早
      在被上訴人成立之後，為管理上方便，即於88年3 月8 日
      與毗鄰之潑墨山莊管理委員會簽訂協議書，將系爭房屋劃
      歸潑墨山莊管理委員會管理，並由潑墨山莊管理委員會收
      取管理費，被上訴人自無權向其收取管理費等語，被上訴
      人則主張上開協議書為無效等語。查系爭房屋及鳳凰城社
      區內其他建物之起造人福城公司固於88年3 月8 日與潑墨
      山莊管理委員會簽訂協議書，其中第3 條約定原屬鳳凰城
      社區之13戶別墅（包括系爭房屋在內）由潑墨山莊管理委
      員會收取管理費，原屬潑墨山莊之6 戶別墅則由福城公司
      收取管理費，此觀該協議書之內容即明（見原審卷第39頁
      ）。然系爭房屋與鳳凰城社區其他建物係屬在共同使用設
      施之使用及管理上具有整體不可分性之集居地區，其管理
      及組織均應準用公寓大廈管理條例之規定，已如前述，而
      公寓大廈或集居地區之公共基金或共同使用設施相關費用
      雖由管理負責人或管理委員會管理、運用，惟該公共基金
      或費用之所有權非屬管理負責人或管理委員會所有，而應
      屬全體區分所有權人或集居地區建物所有權人所共有，是
      該公共基金或費用之管理、使用、收益、處分等權能係屬
      全體區分所有權人或集居地區建物所有權人所共有，管理
      委員會僅能依區分所有權人會議或集居地區建物所有權人
      會議之決議內容執行之。據此，福城公司為系爭房屋及鳳
      凰城社區內其他建物之起造人，依公寓大廈管理條例第53
      條準用第28條第3 項規定，其於召集該集居地區建物所有
      權人召開所有權人會議成立管理委員會或推選管理負責人
      之前，固為該集居地區之管理負責人，但仍無權擅自處分
      其對上訴人之管理費收取權利，復未據上訴人舉證證明鳳
      凰城社區其他建物所有權人曾同意或事後追認福城公司之
      上開處分行為，則該處分行為自屬無效。從而，上訴人以
      福城公司早與潑墨山莊管理委員會協議由潑墨山莊管理委
      員會收取系爭房屋之管理費為由，抗辯被上訴人已無權向
      其收取管理費等語，即屬無據。
    4.末按區分所有權人或住戶積欠應繳納之公共基金或應分擔
      或其他應負擔之費用已逾2 期或達相當金額，經定相當期
      間催告仍不給付者，管理負責人或管理委員會得訴請法院
      命其給付應繳之金額及遲延利息，公寓大廈管理條例第21
      條定有明文，該規定於多數各自獨立使用之建築物、公寓
      大廈，其共同使用設施之使用及管理具有整體不可分性之
      集居地區，準用之，此為公寓大廈管理條例第53條規定其
      明。又依鳳凰城社區規約第61條第5 款之約定，區分所有
      權人或住戶欠繳管理費，經管理委員催繳仍未達到收繳效
      果者，管理委員會得訴請法院命其給付應繳之金額及另外
      收取遲延利息，利息以週年利率百分之10計算。查本件上
      訴人既為鳳凰城社區此一集居地區建物所有權人之一，已
      如前述，其依法即有向被上訴人繳納管理費之義務。又被
      上訴人主張上訴人自89年間起即未繳納管理費，尚積欠自
      91年12月起至97年1 月止之管理費共計329,217 元等情，
      業據其提出管理委員會收費通知影本3 紙為證（見原審卷
      第83至84頁），而上訴人對於其未繳納管理費以及上開管
      理費之金額亦未加以爭執，則其既已積欠應繳納之管理費
      逾2 期以上，亦經被上訴人以中和連城路郵局第810 號存
      證信函催告上訴人於5 個工作日內補繳，仍未遵期繳納，
      此有上開存證信函影本1 件在卷可考（見原審卷第27頁）
      ，故被上訴人依上開公寓大廈管理條例之規定及前述社區
      規約之約定，請求被上訴人給付積欠之管理費329,217 元
      及自民事聲請支付命令狀繕本送達之翌日即97年1 月23日
      （送達證書附於本院97年度促字第1644號卷第23頁）起至
      清償日止，按週年利率百分之10計算之遲延利息，自屬有
      據。
  (三)綜上所述，被上訴人依公寓大廈之法律關係，請求上訴人給
    付329,217 元及自民事聲請支付命令狀繕本送達之翌日即97
    年1 月23日起至清償日止，按週年利率百分之10計算之利息
    ，為有理由，應予准許。則原審判命上訴人如數給付（減縮
    部分除外），於法並無不合，上訴意旨指摘原判決（減縮部
    分除外）不當，求予廢棄改判，為無理由，應予駁回。
六、本件判決事證基礎已臻明確，兩造其餘主張、陳述及所提證
    據，暨攻擊、防禦方法，經本院審酌後，認與判決結果已無
    影響，爰不再一一論述，併予敘明。
七、據上論結，本件上訴為無理由，依民事訴訟法第436 條之1
    第3 項、第449 條第1 項、第78條，判決如主文。
中    華    民    國    98    年    7     月    31    日
                  民事第三庭審判長法  官  朱耀平
                                  法  官  劉以全
                                  法  官  王瑜玲
以上正本證明與原本無異
對本判決不得上訴
中    華    民    國    98    年    8     月    3     日
                                  書記官  黃美雲


司法院資訊處製作；財團法人民間司法改革基金會備份。
